【裁判字號】    90,上訴,759
【裁判日期】    901228
【裁判案由】    毒品危害防制條例
【裁判全文】
臺灣高等法院臺南分院刑事判決          九十年度上訴字第七五九號  Ａ
      上  訴  人
      即  被  告  乙  ○  ○
      選任辯護人  黃  金  瑞
右上訴人因違反毒品危害防制條例案件，不服臺灣臺南地方法院九十年度訴字第一九
五號中華民國九十年五月八日第一審判決（起訴案號：臺南地方法院檢察署八十九年
度偵字第五八○八、一一三七五號）提起上訴，本院判決如左：
      主      文
原判決撤銷。
乙○○販賣第二級毒品，未遂，處有期徒刑參年陸月。扣案之第二級毒品安非他命（
驗餘淨重貳點肆參公克）沒收銷燬之；毒品之外包裝壹包沒收。
      事      實
一、乙○○前因違反麻醉藥品管理條例、肅清煙毒條例及藥事法等案件，先後於民國
    八十五年十月三十日及八十六年一月十八日，經本院判處有期徒刑十月及三年二
    月確定，應執行有期徒刑三年十月，而於八十七年七月三日假釋出獄並付保護管
    束。詎乙○○於假釋期間，猶不知悔改。緣丁○○（起訴書誤繕為楊維章）於八
    十九年五月九日因施用第二級毒品安非他命為警查獲，自願配合警方查緝安非他
    命來源，於警方授意下，主動聯繫丙○○並佯稱欲購買新台幣（下同）一萬元之
    安非他命，惟丙○○表示伊無安非他命可供販售，乙○○得悉後，乃向無犯意聯
    絡之丙○○（由檢察官另為不起訴處分確定）稱其有安非他命可供販賣，丙○○
    遂將乙○○之電話留給丁○○，並告知其可聯絡乙○○交易安非他命，嗣丁○○
    即與乙○○聯絡，並佯以購買一萬元之安非他命，乙○○明知安非他命係屬毒品
    危害防制條例規定之第二級毒品，禁止持有、販賣，竟意圖營利，基於販賣安非
    他命之犯意，與丁○○約定於同日晚上十一時許，在台南縣東山鄉○○村○○街
    、龍山街口處附近進行交易。丁○○則與女友黃嘉莉、警員陳聰仁及警員李國章
    、張俊雄、蔡文祥分乘一部自小客車前往交易現場等候，嗣乙○○果依約前來，
    乙○○為免引人注意，先以機車搭載丁○○四處遊走，並在機車上出示安非他命
    一包後，要求丁○○交付買賣價金，丁○○偽稱價款放於車上，乙○○遂載丁○○回到自小客車停車處，因發現該車停車方向有所變換，心中起疑，隨將安非他
    命一包丟入路旁水溝，並欲逃跑，旋經埋伏於現場之員警當場逮捕而未得逞，致
    未遂，並扣得安非他命（淨重二點四三公克）及其所有包裝安非他命之外包裝一
    包。
二、案經台南縣警察局麻豆分局報請台灣台南地方法院檢察署檢察官偵查起訴。
      理      由
一、訊據上訴人即被告乙○○固不否認於上揭時地，為警查獲之事實，惟矢口否認有
    何販賣安非他命犯行，辯稱：伊因積欠綽號「黑通」之丙○○七千元債務，而受
    丙○○所託，前往查獲地點代為收取丁○○交付之一萬元，並轉告丁○○東西放
    在電線桿下，伊不知電線桿下之東西係毒品。又伊曾因毆打丙○○，故遭丙○○
    誣陷云云。
二、經查：
（一）被告右揭販賣安非他命之事實，業據證人丁○○於原審偵審及本院調查時證稱
      ：伊於八十九年五月九日被警方查獲後，警方叫伊配合將上手查出來，伊先聯
      絡丙○○並表示要買一萬元之安非他命，丙○○表示沒有貨（即安非他命）要
      去問朋友，後來丙○○就提供被告之電話，伊主動聯繫被告購買一萬元之安非
      他命，並約定在丙○○家附近（即忠孝街、龍山街口附近）交易，伊便與員警
      坐車過去等候，被告就騎機車過來，載伊到處逛逛，伊表示錢放在車上，被告
      要伊回車上拿錢，伊堅持要先看毒品，被告就亮出安非他命，後來被告見到警
      察出現就騎機車要逃跑，伊將被告拉下來，被告即把安非他命丟在水溝，隨後
      警察就衝出來將被告逮捕等語甚明（見偵字第五八○八號卷第四十、四一頁、
      毒偵字第一四四九號卷第二十頁、原審卷第二九頁、本院九十年九月十四訊問
      筆錄），核與證人丙○○證稱：丁○○打電話向伊買一萬元之安非他命，伊沒
      有貨，被告正好來找伊並表示有貨，伊就將被告之電話號碼留給丁○○，由他
      們二人自行洽談，當天晚上十一時許，伊看見被告與丁○○在伊家附近交易，
      後來警察將被告逮捕等語之情節相符（見偵字第五八○八號卷第三四頁、毒偵
      字第一四四九號卷第三一頁、原審卷第三九頁、本院九十年九月十四訊問筆錄
      ）。證人即查獲被告之員警陳聰仁、李國章均證稱：渠等查獲丁○○後，問丁○○如何取得毒品，丁○○稱被告有賣，渠等即請丁○○以電話與被告聯繫，
      丁○○以代號和被告聯繫表示要買毒品，渠等便和丁○○至現場等被告，被告
      騎機車出現後，渠等要丁○○先出面接洽，看看被告有無持有毒品，第一次被
      告並沒有持有毒品，之後丁○○稱要先看看毒品，被告才再去拿毒品等語（見
      原審卷第二七、二八頁），均互核一致，此外，扣案之白色粉末一包（驗餘淨
      重二點四三公克），經檢驗結果確係第二級毒品安非他命，亦有內政部警政署
      刑事警察局八十九年十一月七日刑鑑字第一五八二○○號鑑驗通知書一紙在卷
      可稽（見偵字第五八○八號卷第四五頁）。
（二）被告固辯稱：伊係因積欠證人丙○○債務，始受其所託，前往查獲地點代為收
      取丁○○交付之一萬元，並告知丁○○東西放在電線桿下云云。然查被告對於
      積欠證人丙○○若干金額一事，於警訊時先稱：伊積欠證人丙○○四千元云云
      （見麻警刑字第二五八七號卷第三頁背面），復於偵查時改稱：伊積欠證人七
      千元云云（見毒偵字第一四四九號卷第三一頁背面），先後所供已有不符。又
      被告於偵查時堅稱伊與證人丁○○在查獲地點見面後，即轉告證人丁○○表示
      東西在電線桿下，伊並未騎機車搭載證人丁○○云云（見偵字第五八○八號卷
      第四一頁背面），然於本院調查時則改稱：伊騎乘機車到證人丙○○家門口，
      證人丁○○就問伊是否叫「正仔」，伊回應後，證人丁○○就坐上機車，伊載
      證人丁○○到電線桿附近，並告知黑通（即證人丙○○）要伊轉告電線桿底下
      有東西云云（見本院九十年七月十三日調查筆錄），是綜觀其前後所陳，被告
      對於其何以依約前往查獲地點之緣由，及有無騎乘機車搭載證人丁○○前往拿
      取安非他命毒品一事，前後供述互相矛盾，已難信其所執之辯解為真實。雖證
      人丙○○於本院調查時更異前詞，改稱：伊在警訊所稱電線桿下的安非他命是
      被告所有係屬誤會，事實上安非他命為伊所有云云（見本院九十年九月十四日
      訊問筆錄）。惟按一般證人基於人性之弱點以及事後避免得罪涉案被告之考量
      ，往往有在嗣後翻異前供而改為有利於被告證述之現象，甚至諉稱其在警訊時
      所述係受警方逼迫云云，藉以避免遭被告仇視，而被告亦每利用此種情形，主
      張證人所為之指證前後矛盾或非出於本意，而請求法院排斥其證詞之可信性，
      惟法院對證人所為前後矛盾之證詞，不宜僅依表面觀察，發現其一有矛盾情形
      即全然摒棄不採，亦不應依證人事後之翻供即認其原先之證詞不實，法院為確
      實發現真實，仍有必要依前述證人人性弱點之角度深切觀察其前後所為不同之
      證述，何者係真實可信，何者係事後為避免得罪被告所為迴護之詞，而不應採
      信，以作為判決之依據。經查本件證人丙○○於原審偵審指證被告販賣安非他
      命之細節均十分詳細明確，且與證人丁○○、陳聰仁、李國章證述情節，均互
      核相符，業如前述，因此證人丙○○於原審偵審中之證詞，並無矛盾及瑕疵；
      其於本院調查時翻異前供之證詞，本身卻有前後不一之現象，此觀證人丙○○
      更稱伊將安非他命放在電線桿下云云，然證人丁○○卻證稱：被告騎機車載伊
      回去時，就將東西拿在手上，被告並無拿取電線桿下的東西等語（見本院九十
      年九月十四日調查筆錄），證人陳聰仁亦證稱：伊並無看到被告在電線桿下拿
      取安非他命等語（見偵字第五八○八號卷第二六頁），顯見被告並無前往電線
      桿下拿取事先置放於該處之安非他命，是證人丙○○事後於本院更異之詞乃與
      實情相異甚遠，此非經歷同一事件之人所應有之供證，亦非因時間之經過而誤
      記所可解釋。參以證人丙○○於偵查時經檢察官命被告先行退庭後，即明確指
      證：被告及其父親曾要伊承認本件係伊請被告轉告證人丁○○東西在電線桿下
      ，是伊指使被告所為等語在卷（見毒偵字第一四四九號卷第三一頁），故證人
      丙○○應係事後因被告及其父親之請託，為附和被告辯解而編設之詞，從而，
      其所稱扣案安非他命係伊所有之辯解，要屬基於人性之弱點事後所為迴護被告
      之飾詞，自難採信。
（三）被告另辯稱：伊曾因毆打丙○○，故遭丙○○挾怨誣指云云，此固經證人甲○○證述在卷。惟經本院將被告與證人甲○○隔離訊問，被告供稱：伊到甲○○
      家中，甲○○表示聽丙○○說前曾遭伊毆打，所以要陷害伊，伊當時有請甲○○到法院作證云云，證人甲○○則證稱：丙○○在伊家中表示前曾遭被告毆打
      ，其要聯合朋友來陷害被告，伊有將此事告知被告，當時被告表示不怕丙○○
      ，不會被陷害，被告當時並無要伊到法院來作證，後來被告因本案被起訴後，
      才要伊到法院作證云云（見本院九十年八月十日調查筆錄）。查被告與證人甲○○就被告聽聞證人丙○○有意陷害說詞後，被告證稱伊當場要求證人甲○○
      到法院作證，然證人甲○○卻證稱被告當時並無要求伊到法院作證，顯見被告
      與證人甲○○所供互有歧異。況證人丙○○於原審亦明確證稱：伊雖曾遭被告
      毆打，但不會因此誣陷被告等語（見原審卷第七六頁）；又倘證人丙○○果真
      因前述糾紛而對被告懷恨在心，意圖誣陷報復，則其理當堅定前詞誣陷被告到
      底，始合常情，然查證人丙○○甚而於事後本院調查時，自承扣案之安非他命
      為其所有云云，企以幫助被告脫罪，此顯與情理相悖，此益徵被告及證人甲○○上開被告係遭證人丙○○挾怨誣陷之陳詞，與事實不符，而無可採。
（四）按測謊鑑定，係依一般人在說謊時，會產生遲疑、緊張、恐懼、不安等心理波
      動現象，乃以科學方法，由鑑定人利用測謊儀器，將受測者之上開情緒波動反
      應情形加以紀錄，用以分析判斷受測者之供述是否違反其內心之真意而屬虛偽
      不實，故測謊鑑定，倘鑑定人具備專業之知識技能，復基於保障緘默權而事先
      獲得受測者之同意，所使用之測謊儀器及其測試之問題與方法又具專業可靠性
      時，該測謊結果，如就有利之供述，經鑑定人分析判斷有不實之情緒波動反應
      ，依補強性法則，雖不得作為有罪判決之唯一證據，但非無證據能力，仍得供
      裁判之佐證，其證明力如何，事實審法院有自由判斷之職權（最高法院九十年
      度台上字第四○九○、六八四六號判決意旨參照）。查本院函請法務部調查局
      對被告實施測謊鑑定，經該局專業人員以控制問題法、混合問題法鑑定結果，
      發現被告對於其自己所陳：（一）被查扣的安非他命非其所有；（二）被查扣
      的安非他命非其丟入水溝；（三）被查扣的安非他命是丙○○所有；（四）其
      未賣安非他命；（五）案發當時其非在賣安非他命給丁○○等有利之供述，均
      呈情緒波動反應，研判被告應係說謊，有該局九十年十一月二十九日（九○）
      陸（三）字第九○○六九一○一號鑑定通知書在卷可參，此益可印證證人丁○○所指向被告購買安非他命乙節，應屬信而有徵。而被告所辯，不足採信。
（五）末按販賣安非他命乃違法行為，非可公然為之，亦無公定價格，容易分裝並增
      減份量，而每次買賣之價量，輒因買賣雙方關係之深淺、資力、需求量及對行
      情之認知、來源是否充裕、查緝是否嚴緊、購買者被查獲時供出購買對象之風
      險評估等因素，而異其標準，非可一概而論，而販賣安非他命之利得，除被告
      坦承犯行或價量俱臻明確外，委難察得實情，販賣之人從價差或量差中牟利之
      方式雖異，其意圖營利之販賣行為則同一，職是之故，即使未經查得實際販賣
      之利得，但除非別有事證，足認係按同一價量委買或轉售，確未牟利外，尚難
      執此遽認非法販賣之證據有所未足，而諉無營利之意思，或阻卻販賣犯行之追
      訴（最高法院八十七年台上字第三一六四號判決參照）。以本件而論，被告既
      不承認其有前開販賣安非他命之事實，證人丁○○亦未必能知悉被告非法販賣
      毒品從中賺取之正確金額，因此，關於被告本件販賣毒品行為究竟賺取金額若
      干，在事實上其調查之途逕已窮，自無從查明其具體獲利金額，惟被告與證人
      丁○○既非至親或有特殊之情誼關係，衡情被告當無甘冒刑罰制裁之重典僅按
      販入價格轉售而毫無利得，應認被告確有藉販賣安非他命之行為，從中營得不
      法之利益甚明。
（六）至辯護意旨認為被告係因警方誘捕犯罪，而遭他人陷害，其本身並無犯罪之意
      思云云（見九十年七月十三日庭呈辯護意旨狀）。查本件係證人丁○○經警查
      獲後，由警方指示其配合破案以電話佯稱欲購買安非他命，進而查獲被告，已
      如上述。查我國刑事訴訟不採法定證據主義，而係採自由心證主義，故凡在論
      理上得為證據之資料，一經在公判庭踐行合法之調查，均有證據能力（最高法
      院七十五年度台上字第九三三號判例參照），雖然警調機關在實施犯罪偵查時
      仍不得在案件中，進行違法蒐證，但除警調機關係以強暴、脅迫等手段取得之
      被告之自白，因鑑於人身自由之不可侵犯性，該等自白於任何案件中自屬無證
      據能力外，如警調機關在偵查販毒等重大危害社會治安且又屬難以偵查之案件
      時，在不違反人身自由不可侵犯之憲法基本權之保障下，自得以符合比例原則
      之手段以偵查此類犯罪，所謂「陷害教唆」，於販毒案件中，自屬在不違反上
      開憲法上基本權利之保障原則下，為使國家社會免於毒品之危害，所不得不採
      行之偵查手段，此與憲法上之比例原則無違，因之，在此等案件中，由「陷害
      教唆」所蒐集而來之證據資料，自得顯現於公判庭，採為法院論罪科刑之依據
      ，其證據能力殊無疑問（最高法院八十九年度台上字第四三一六號判決意旨參
      照），況於此類犯罪中，犯罪嫌疑人本即具有販賣毒品之犯意，初非警調人員
      所造意而來。即以本案言之，被告從丙○○處得知丁○○有意購買安非他命，
      即向丙○○表明其有安非他命可供販賣，是被告本即具有販賣毒品之犯意，警
      方係以符合憲法上比例原則而實施偵查作為，以求人贓俱獲，自堪作為被告論
      罪之依據，是辯護意旨認係誘捕犯罪云云，尚屬誤會。
三、綜上所述，本件事證已臻明確，被告所辯，尚難採信，犯行洵堪認定，自應依法
    論科。按安非他命為第二級毒品，毒品危害防制條例第二條第二項第二款定有明
    文。次按販賣毒品罪，固不以販入之後，復行賣出為構成要件，但仍須以營利為
    目的，將毒品購入，或將之賣出，二者必有其一，犯罪始為成立，方可論以既遂
    。如基於販入以外之其他原因而持有毒品後，另行起意出售，正當看貨議價尚未
    完成賣出之際，即被警當場查獲，其犯罪尚未完成，自僅能以未遂論（最高法院
    六十九年度台上字第一六七五號判例參照）。又證人配合警方偽稱欲購買安非他
    命，實際上並無購買毒品真意，但行為人於聯絡後，既有販賣毒品之故意，且依
    約攜帶毒品前往交易，顯已著手實施販賣毒品之行為，雖證人原無買受毒品之意
    思，其配合員警虛與佯稱欲向行為人買受毒品，意在求人贓俱獲，事實上二人不
    能真正完成買賣毒品之犯行，不能認販賣行為屬於既遂，仍應論以販賣毒品未遂
    罪。（最高法院八十七年度台上字第三二○六號、九十年度台上字第六○六號判
    決意旨參照）。查本件證人丁○○係經警局安排並無購買安非他命之真意，然被
    告既有販賣安非他命之故意，且依約攜帶安非他命前往交易，即已著手實施販賣
    安非他命之行為，復無證據證明被告原屬意圖出售而販入該安非他命，是被告應
    係犯毒品危害防制條例第四條第五項、第二項之販賣第二級毒品未遂罪。被告販
    賣前持有安非他命之低度行為，應為販賣之高度行為吸收，不另論罪。又被告
    手於犯罪行為之實行，而不遂，依未遂犯之規定，減輕其刑。另檢察官雖於起訴
    書之證據並所犯法條欄內，誤認被告係犯同條例第五條第二項之意圖販賣而持有
    第二級毒品罪，然檢察官既於起訴書犯罪事實欄詳述被告係意圖營利販賣安非他
    命，嗣經隨同跟監員警當場查獲而未遂，顯係就被告違反同條例第四條第五項、
    第二項之販賣第二級毒品未遂罪提起公訴，起訴書內上開論罪法條與事實欄不符
    之部分應屬誤載，是本件尚無變更起訴法條之問題，附此敘明。
四、原審據以論罪科刑，固非無見。惟查：（一）有罪判決書之事實欄，為適用法令
    之依據，應將法院依職權認定與犯罪構成要件有關之事項，詳記於事實欄，然後
    於理由內逐一說明其憑以認定之證據，使事實及理由兩相一致，方為合法。若事
    實有此記載，而理由未予說明，則為理由不備。原判決事實欄既記載被告意圖營
    利販賣安非他命，嗣經隨同跟監員警當場查獲而未遂，顯係認被告成立販賣第二
    級毒品未遂罪，然原判決卻於理由欄內，說明被告成立意圖販賣而持有第二級毒
    品罪，實屬適用法律之違誤。（二）毒品危害防制條例第十八條第一項前段諭知
    沒收銷燬之者，以查獲之毒品及專供製造或施用毒品之器具為限，此觀該法條之
    規定自明，至毒品外包裝，依其情形，僅能依同條例第十九條第一項之規定沒收
    之，原判決竟將扣案安非他命一包之外包裝認係毒品，一併諭知沒收銷燬之，亦
    屬適用法則不當。被告上訴意旨否認販賣安非他命犯行，雖無理由，然原判決既
    有前述之可議，仍屬無可維持，應由本院將原判決撤銷改判。爰審酌被告犯罪之
    動機及目的在獲取非法利得，而安非他命戕害身心，其販賣安非他命之行為危害
    社會治安等一切情狀，量處如主文第二項所示之刑。扣案之第二級毒品安非他命
    （淨重二點四三公克），係屬查獲之毒品，不問屬於犯人與否，應依毒品危害防
    制條例第十八條第一項前段規定，宣告沒收銷燬之。又扣案之安非他命外包裝一
    包，係被告所有供販賣安非他命所用之物，依毒品危害防制條例第十九條第一項
    規定宣告沒收。另扣案第二級毒品安非他命經送內政部警政署刑事警察局取樣○
    ‧○一公克鑑驗部分，已鑑析用罄滅失，自無庸為沒收銷燬之諭知。至證人丁○○雖證稱伊於案發當日撥打被告所有之0000000000號行動電話與其聯
    絡交易安非他命，然此為被告堅詞否認，且經檢察官於調閱該00000000
    00號行動電話之通聯紀錄，並無案發當日之受話紀錄，有該通聯紀錄一份在卷
    可憑，此外亦查無其他積極證據，可資證明被告確係以上開行動電話作為販賣安
    非他命所用之物，爰不為沒收之諭知，附此敘明。
據上論斷，應依刑事訴訟法第三百六十九條第一項前段、第三百六十四條、第二百九
十九條第一項前段，毒品危害防制條例第四條第二項、第五項、第十八條第一項前段
、第十九條第一項，刑法第十一條前段、第二十六條前段，判決如主文。
本案經檢察官曾顯智到庭執行職務。
中    華    民    國      九十      年      十二      月      二十八    日
                                  臺灣高等法院臺南分院刑事第三庭
                                      審判長法官  黃    崑    宗
                                            法官  莊    俊    華
                                            法官  林    勝    木
右正本證明與原本無異。
如不服本判決，應於判決送達後十日內向本院提出上訴狀，其未敘述理由者並應於提
出上訴狀後十日內向本院補提理由書（應附繕本)。
                                      法院書記官  徐    瑞    清
中    華    民    國      九十      年      十二      月      二十八    日
附錄本案論罪科刑法條全文：
毒品危害防制條例第四條第二項、第四項：
製造、運輸、販賣第二級毒品者，處無期徒刑或七年以上有期徒刑，得併科新台幣七
百萬元以下罰金。
前四項之未遂犯罰之。


司法院資訊處製作；財團法人民間司法改革基金會備份。
